ACORDAO-COMPLETO-2356247

ACÓRDÃO 1426/2019 ATA 22/2019 - PLENÁRIO

VISTOS, relatados e discutidos estes autos de monitoramento ora em fase de Embargos de Declaração opostos em face do Acórdão 1314/2017-TCU-Plenário;
ACORDAM os Ministros do Tribunal de Contas da União, reunidos em Sessão de Plenário, diante das razões expostas pelo Relator e com fundamento nos arts. 32, inciso II, e 34 da Lei 8.443, de 16/7/1992, em:
9.1. conhecer dos Embargos Declaratórios em exame, para, no mérito, acolhê-los, atribuindo-lhes efeito modificativo, de modo a:
9.1.1. tornar insubsistente o Acórdão 2327/2017-TCU-Plenário;
9.1.2. conhecer o Pedido de Reexame interposto pelo Sr. Roberto Leher contra o Acórdão 1314/2017-TCU-Plenário, suspendendo-se os efeitos dos subitens 9.1 a 9.3 da aludida deliberação;
9.2. restituir os autos à Secretaria de Recursos deste Tribunal para instrução de mérito do recurso;
9.3. determinar à Secretaria-Geral de Controle Externo deste Tribunal que providencie a imediata exclusão do Cadastro Integrado de Condenações por Ilícitos Administrativos (Cadicon) do nome do Sr. Roberto Leher motivada pela multa aplicada por intermédio do Acórdão 1314/2017-TCU-Plenário (TC-Processo 026.773/2016-3) , tendo em vista o efeito suspensivo ora atribuído à decisão recorrida;
9.4. dar ciência desta decisão ao embargante, à Secretaria de Fiscalização de Pessoal (Sefip) , ao Procurador-Chefe da Procuradoria da República no Estado do Rio de Janeiro e à Controladoria-Geral da União, fazendo remissão, no caso desse último destinatário, ao Ofício 1.887/2017 (peça 24) expedido pela Secretaria do TCU no Estado do Rio de Janeiro (SEC-RJ) em 26/6/2017.

Embargos de declaração interpostos contra acórdão que não conheceu o pedido de reexame oposto contra decisão que aplicou multa ao embargante por deixar de dar cumprimento de determinação deste Tribunal.

Universidade Federal do Rio de Janeiro.

3. Interessados/Responsáveis/Recorrentes:
3.1. Responsáveis: Roberto Leher (XXX.562.817-XX); Universidade Federal do Rio de Janeiro (33.663.683/0001-16).
3.2. Recorrente: Roberto Leher (XXX.562.817-XX).

13.1. Ministros presentes: José Mucio Monteiro (Presidente), Benjamin Zymler, Aroldo Cedraz (Relator), Raimundo Carreiro e Vital do Rêgo.
13.2. Ministro-Substituto convocado: André Luís de Carvalho.

ACORDAO-COMPLETO-2449712

Acórdão de Relação 109/2021 - Plenário

Acórdão de Relação

ACORDAO-COMPLETO-2402924

Acórdão 666/2020 - Plenário

ACORDAO-COMPLETO-2388936

Acórdão 283/2020 - Plenário

AROLDO CEDRAZ

Ministro Aroldo Cedraz.

Trata-se de Embargos de Declaração interpostos pelo Sr. Roberto Leher (peça 44) , Reitor da Universidade do Rio de Janeiro (UFRJ) , contra o Acórdão 1314/2017-TCU-Plenário, o qual transcrevo a seguir:
"ROBERTO LEHER, Reitor da UFRJ, representado pela Procuradora Federal abaixo assinada, nos termos da Lei Complementar 73/93 e artigos 131 e 133 da Constituição da República, vem apresentar EMBARGOS DE DECLARAÇÃO, com lastro no artigo 32, inciso II, da Lei 8.443/92 c/c artigos 277, inciso III, e 285 do Regimento Interno do TCU, em face do julgamento instrumentalizado pelo Venerando Acórdão n9 1314/2017 -TCU- 29 Câmara, na forma dos fatos e fundamentos abaixo aduzidos.
I - RELATÓRIO
	Trata-se de acórdão que, ao apreciar o pedido de reexame do embargante, resolveu não conhecer do recurso, por julgá-lo intempestivo.
	Para tanto, considerou como marco inicial para o prazo recursal a data da entrega via postal do ofício de diligência 1884/2017 - TCU-Secex, em 05 de julho de 2017. 
	Em preliminar de tempestividade, o recorrente apontou que a data acima não poderia ser usada como marco inicial do prazo recursal, já que na época o recorrente se encontrava fora do país, além de indicar (e comprovar) a existência de fato novo a atrair a incidência do do (sic) artigo 32 da Lei 8443/92 e do artigo 285 §2º do RITCU.
	Ocorre que o acórdão não se manifestou acerca de tais alegações e das provas (que ora se reapresentam) , de modo que restou eivado de omissão, vício sanável pela presente via dos embargos declaratórios.
II - DAS OMISSÕES
	A primeira e mais grave omissão refere-se ao fato comprovado de que o recorrente estava fora do país na data considerada como da notificação válida.
	Em preliminar de tempestividade, o recurso de reconsideração assim consignou:
O Reitor da UFRJ foi intimado deste acórdão por meio do oficio n° 1884/2017/TCU/SECEX, recebido em 11/07/2017, estando em curso, portanto, o prazo para apresentação do Recurso de Reconsideração, com previsão no artigo 32, 1 da Lei Orgânica do Tribunal de Contas da União (Lei 8443/92) . Embora conste dos autos intimação postal com aviso de recebimento datado 05/07/2017, este não se mostra apto a servir como início da contagem do prazo recursal, posto não ter sido entregue diretamente ao seu destinatário, que se encontrava, na data, de férias fora do Brasil. Inevitável trazer à baila a aplicação subsidiária do Código de Processo Civil no âmbito dos processos deste eg. Tribunal de Contas da União, em razão de ser aquele a base principiológica de todo o processo civil no nosso ordenamento pátrio. Assim, com relação à citação de pessoa natural, sempre prevaleceu no Superior Tribunal de Justiça o entendimento de que, atendendo à literalidade do Código de Processo Civil, a carta de citação deveria ser entregue diretamente ao citando, de quem se deveria colher o ciente. E assim que vamos encontrar entre os precedentes que geraram a Súmula n° 429 o julgado em ERESP n" 117949/SP (Rei. Min. Menezes Direito, j. em3/8/2005, publicado em 26/9/2005) , afirmando que: "a citação de pessoa física pelo correio deve obedecerão disposto no art. 223, parágrafo único, do Código de Processo Civil, necessária a entrega direta ao destinatário, de quem o carteiro deve colher o ciente. 2. subscrito o aviso por outra pessoa que não o réu, o autor tem o ônus de provar que o réu, embora sem assinar o aviso, teve conhecimento da demanda que lhe foi ajuizada". 
O entendimento do Superior Tribunal de Justiça sempre foi, portanto, no sentido de que, para a validade da citação de pessoa física pelo correio, é necessária a entrega da correspondência registrada diretamente ao destinatário, não sendo possível o seu recebimento pelo porteiro do prédio. (STJ, Corte Especial, SEC nº 1102/AR, Rel. Min. Aldir Passarinho Júnior, j. em 12/4/2010, DJe de 12/5/2010) .
A recente alteração, promovida no artigo 248 §4° do CPC/2015 não contraria essa ideia básica de que a carta de citação deva ser entregue diretamente ao réu, apesar da ressalva estabelecida para o caso de condomínios (de edifícios ou loteamentos) . Isto porque não se está postulando uma presunção legal que lhe dispense do ônus da prova. O réu pretende provar que de fato estava ausente do país na data em que a citação postal foi entregue em sua residência, só vindo a tomar ciência do acórdão recorrido na data de 07/7/2017, data em que o oficio n. 1888/2017foi entregue em seu gabinete, na Reitoria.
	O acórdão embargado não se pronunciou acerca deste importante fato, incidindo, portanto, em grave omissão.
	Cumpre adiantar que , ao sanar a omissão e apreciar tais alegações, ainda que se afaste a jurisprudência do STJ, o seu não acatamento significaria apenas uma inversão do ônus da prova. Ou seja, caberia ao interessado demonstrar que de fato não recebeu a intimação. Ocorre que o recorrente se desincumbiu deste ônus, através do documento, que ora é novamente apresentado, que demonstra que na data considerada como da intimação o recorrente estava fora do país.
	A jurisprudência do STJ acostada pelo recorrente trata apenas de distribuição do ônus probatório. Caso se entenda que a efetiva ciência não precisa ser comprovada para fins de validade da notificação, isto apenas levaria à presunção de que o mesmo teve ciência do ato. Trata-se, portanto, de uma presunção e como tal, pode ser afastada por prova em sentido contrário. E foi o que buscou ( e busca) fazer o recorrente com a documentação já apresentada anteriormente e acerca da qual não se pronunciou o Tribunal. 
	Apresenta-se agora novamente a documentação (e-mail da companhia aérea) que comprova a data do embarque de volta para o Brasil em 12/07/2017) para que haja expresso pronunciamento a respeito e, em consequência, seja revista a questão da tempestividade. 
	O fato, portanto, é que o prazo considerado entre o dia 05/07/2017 (dia do recebimento da notificação postal) e o dia 12 de julho de 2017 (retorno do recorrente ao país) não pôde ser utilizado para a preparação de sua defesa, já que estava comprovadamente fora do país. 
	Assim, a contagem do prazo a partir da notificação postal, que não recebida pessoalmente pelo recorrente, causa, no caso concreto, um gravame reação exercício de sua ampla defesa.
	A segunda omissão do acórdão foi relacionada ao fato novo apresentado pelo recorrente: a instauração do PAD na data do protocolo do recurso, conforme destacado em suas razões: 
"Ademais, a apresentação de fatos novos no presente recurso justifica a apresentação na data de hoje do recurso, de modo a apresentar a este egrégio tribunal uma situação consolidada: qual seja, a instauração do PAD na data de hoje, dia 24/07/2017, com relação aos servidores tratados no Acórdão 722/2016-TCU-Plenário, de30/03/2016, conforme portaria em anexo"
	Sendo tal fato superveniente ao acórdão recorrido, deveria dilatar o prazo recursal, nos termos do artigo 32 da Lei 8443/92 e do artigo 285 §29 do RITCU.
	Mais uma vez o acórdão restou omisso acerca do fato novo apresentado e comprovado.
III - DA PROTEÇÃO AO DEVIDO PROCESSO LEGAL
	A desconsideração do importante fato de estar o recorrente fora do país na data do recebimento postal de sua notificação, associada à omissão relacionada ao fato novo (instauração do PAD) , terminam por ferir garantia pétrea constitucional da ampla defesa, na medida em que impedem o embargante de levar ao Tribunal suas razões de recurso.
	Por outro lado, também não se mostra razoável que em razão de tal rigorismo processual o recorrente sofra tamanho gravame, tendo em vista que o recurso buscava justamente demonstrar que fora atendida plenamente a determinação que dera origem à multa, saneando a irregularidade apontada. 
	Urge, no caso presente, que se adote o princípio da razoabilidade e do formalismo moderado em valorização da garantia constitucional da ampla defesa, conforme diversas vezes já entendeu este Tribunal, a exemplo do Acórdão 2795/2017-TCU-Primeira Câmara do TCU, do qual se extrai a breve passagem:
"é preciso ter em conta que existem outros princípios quo, orientam a interpretação de quem cuida de aplicar o direito. No caso, deve-se considerar que a Lei de Introdução às Normas do Direito Brasileiro, Decreto-lei 4.657/1942, consagra a interpretação teleológica como linha mestra de toda interpretação, nos seguintes termos: 'Art. 5o Na aplicação da lei, o juiz atenderá aos fins sociais a que ela se dirige e às exigências do bem comum." (Acórdão 2795/2017-TCU-Primeira Câmara do TCU) 
IV - DO PEDIDO
	Posto isso, REQUER: a)  sejam o presentes embargos de declaração recebidos e processados na forma da lei e do Regimento Interno da Corte; b)  sejam sanadas as omissões apontadas, atribuindo-se, via de consequência, efeitos infringentes excepcionais aos embargos para que seja o acórdão n9 2327/2017 reformado, com a superação do requisito de tempestividade e o conhecimento do recurso interposto em face do acórdão nº 1314/2017.
	Pede deferimento.
	Rio de Janeiro, 06 de novembro de 2017".
2.	Além dos embargos, o responsável também incluiu peça no processo (peça 45) contendo pleito para que o seu nome fosse excluído do Cadastro Integrado de Condenações por Ilícitos Administrativos (Cadicon) , pelas razões transcritas a seguir:
	"ROBERTO LEHER, Reitor da UFRJ; representado pela Procuradora Federal abaixo assinada, nos termos da Lei Complementar 73/93 e artigos 131 e 133 da Constituição da República, vem requerer o que segue.
	A Pró-Reitoria de Planejamento, Desenvolvimento e Finanças da UFRJ, em pesquisa ao CADICON, em cumprimento à exigência do Exército como condição para celebração de convênio com uma de suas unidades a COPPE/UFRJ) , encontrou duas restrições ao CPF do Reitor desta Universidade.
	As restrições indicavam como origem multa aplicada em dois processos deste Tribunal de Contas da União (processo de monitoramento nº Processo 026.773/2016-3 e processo de monitoramento nº Processo 008.436/2016-9) .
	Pelo documento em anexo, verifica-se que a inserção do Reitor no cadastro CADICON se deu em 21/06/2017, antes da própria intimação postal da decisão que cominou a penalidade de multa, no dia 05/07/2017, e , consequentemente, antes do escoamento do prazo para sua defesa.
	O primeiro vício de validade da referida inscrição consiste, portanto, no sido operada antes mesmo da ciência do interessado da imposição da penalidade.
	Como afirmado, a inscrição se deu em 21/06/2016, e a intimação do Reitor da decisão que aplicou a pena de multa somente ocorreu em 05/07/2016. Trata-se de gravíssima ameaça ao Princípio Constitucional do Devido Processo Legal, erigido à condição de direito fundamental, com todas as garantias de publicidade e contraditório.
	Cabe aqui trazer à baila o entendimento do próprio Tribunal de Contas da União com relação à inscrição no CADIN, que podemos tomar por analogia. Trata-se da Decisão Normativa nº 126, de 10 de abril de 2013, verbis:
"Art. 2º (omissis) 
 Parágrafo único. A inclusão do nome do responsável no Cadin far-se-á setenta e cinco dias após a notificação do devedor para o pagamento da multa, na qual haverá referência à possível inscrição nesse Cadastro em caso de não quitação da dívida no prazo fixado no acórdão condenatório 
"Art. 4º As providências para inclusão no Cadin apenas serão tomadas após transitado em julgado o acórdão condenatório e caso não comprovado, no prazo estabelecido, o recolhimento da dívida." 
	A inscrição do Reitor da UFRJ no CADICON causa prejuízo direto à Universidade, assim como uma inscrição no CADIN, tendo em vista a sua posição representante máximo da Instituição. A prova disto é que recentemente, tal negativação foi a causa da não celebração do convênio pretendido entre a COPPE/UFRJ e o Exército. 
	Ademais, e configurando segundo vício na inscrição no CADICON no caso presente, decorre do fato de que sequer a decisão cominatória de multa se tornou definitiva, tendo sido objeto de recurso (pedido de reexame ) , e embargos de declaração, ainda não julgados, o que por si só já atrairia a incidência do art. 287, §39 do Regimento Interno do Tribunal de Contas da União, verbis:
§3º Os embargos de declaração suspendem os prazos para cumprimento do acórdão embargado e para interposição dos demais recursos previstos neste Regimento, aplicando-se, entretanto, o disposto no § l5 do art. 285.
	No caso em tela, com muito maior razão, pela peculiaridade que será a seguir explicitada.
	Os embargos declaratórios em apreciação são um exemplo típico de possibilidade de efeitos infringentes na decisão originária. Isto porque o pedido de reexame que o antecedeu não foi apreciado em seu mérito, posto que foi julgado intempestivo. Entretanto, o acórdão laborou em equívoco na verificação da tempestividade, o que está sendo ressaltado nos embargos submetidos à apreciação. Tratam-se, portanto, de embargos de declaração que, acaso conhecidos, poderão legitimamente levar a efeitos infringentes, quando da apreciação das razões do pedido de reexame, até agora não julgado em seu mérito. 
	Ademais, a abrangência e escopo da inscrição no CADICON está descrita na própria página na internet o Tribunal de Contas da União (Rede de Controle da Gestão Pública, que assim o define) :
"O Cadicon tem como objetivo padronizar e tornar acessíveis aos cidadãos informações integradas sobre condenações por ilícitos administrativos. O cadastro contém informações publicadas pelo Tribunal de Contas da União e pelos Tribunais de Contas dos Estados e Municípios, integrantes da Rede de Controle da Gestão Pública. Tais informações compõem as listas de responsáveis com contas julgadas irregulares que, nos anos eleitorais, os tribunais de contas encaminham à Justiça Eleitoral para fins de declaração de inelegibilidade. Estão listados apenas os responsáveis que se enquadrem nos requisitos da Lei Complementar 64/1990. Em resumo, as pessoas físicas com contas julgadas irregulares, ocupantes de cargos públicos à época da irregularidade e cuja decisão que julgou suas contas não teve a eficácia prejudicada pela interposição tempestiva de recurso.'' () (grifamos) 
	Por fim, observa-se uma desproporção entre os efeitos nocivos à UFRJ, decorrentes da inscrição de seu Reitor no CADICON e qualquer efeito protetivo do interesse público que decorra de tal mecanismo.
	Por todo o exposto, solicita-se a expedição de ordem para que seja excluída a inscrição no CADICON oriunda deste processo até o julgamento dos presentes embargos de declaração, aos quais é possível ainda haver excepcionais efeitos infringentes, já que buscam devolver ao órgão julgador a apreciação do pedido de reexame, o qual não foi apreciado no mérito. 
	Pede deferimento".
É o Relatório

Luysien Coelho Marques Silveira, Procuradora Federal, representando Roberto Leher.

Não atuou.

EMBARGOS DE DECLARAÇÃO. OMISSÃO NO ACÓRDÃO EMBARGADO. CONHECIMENTO. PROVIMENTO COM EFEITO INFRINGENTE. INSUBSISTÊNCIA DO ACÓRDÃO QUE, POR SUPOSTA INTEMPESTIVIDADE, NÃO CONHECEU DE PEDIDO DE REEXAME INTERPOSTO CONTRA DELIBERAÇÃO DO TCU.

MONITORAMENTO (MON)

Secretaria de Recursos (Serur); Secretaria de Controle Externo da Educação (SecexEduc).

Trata-se de análise do pedido de Embargos de Declaração interpostos (peça 44) pelo Sr. Roberto Leher, Reitor da Universidade Federal do Rio de Janeiro (UFRJ) , contra o Acórdão 2327/2017-TCU-Plenário, de 18/10/2017, que não conheceu, por suposta intempestividade, o Pedido de Reexame contra o Acórdão 1314/2017-TCU-Plenário, de 21/6/2017. Esta decisão contemplou a aplicação de multa no valor de R$ 10.000,00, com fulcro no art. 58, § 1º, da Lei 8.443, de 16/7/1992, ao ora embargante por deixar de dar cumprimento à determinação contida no item 9.3 do Acórdão 722/2016-TCU-Plenário.
2.	O presente processo, de relatoria original do Ministro Vital do Rêgo, foi autuado com o objetivo de monitorar determinações decorrentes de Auditoria de Conformidade (TC Processo 046.027/2012-2) realizada naquela universidade com o objetivo de apurar a legalidade da acumulação de cargos públicos ocupados por servidores públicos federais vinculados à universidade e o atendimento ao regime de dedicação exclusiva.
3.	Conforme Relatório que antecede esse Voto, em síntese, o embargante alega que o Acórdão 2327/2017-TCU-Plenário foi omisso por ter considerado intempestivo o Pedido de reexame (peça 44) e por não analisar os fatos apresentados, de forma a serem admitidos nos autos nos termos do parágrafo único do art. 32 da Lei 8.443/92, c/c o art. 285, § 2º, e 286 do Regimento Interno.
4.	Considero que o interessado, legitimado no processo, foi notificado da deliberação recorrida na data de 30/10/2017, e que os embargos declaratórios foram interpostos pela primeira vez, dia 7/11/2017, dentro do prazo de 10 (dez) dias, de acordo com o art. 34, § 1º, da Lei 8.443/92, entendo preenchidos os requisitos de admissibilidade, motivo pelo qual cabe conhecer do recurso e conceder os efeitos suspensivos ao Acórdão 2327/2017-TCU-Plenário.
5.	Com relação à intempestividade, o responsável defende (peça 44) que a data inicial considerada para a contagem do prazo para apresentar o recurso não poderia ter iniciada no dia da notificação, 6/7/2017, porque este se encontrava de férias em viagem fora do Brasil. O Sr. Roberto Leher apresentou cópia da passagem confirmando que só retornou ao país em 12/7/2017 (peça 44, p. 6-7) . Excepcionalmente, considero que esta deveria ter sido a data adotada para início da contagem do prazo para interposição de recurso contra o Acórdão 5498/2017-TCU-Segunda Câmara, e não a de entrega da notificação em sua residência (6/7/2017) .
6.	Em respaldo a esse entendimento, cito o Acórdão 1986/2010-TCU-Plenário, que deu provimento a embargos opostos contra decisão que, também por suposta intempestividade, não conheceu de embargos anteriores. Naquela assentada, o eminente relator do feito, Ministro José Múcio, destacou a excepcionalidade do caso ao prever que "A regra, consignada no art. 179, inciso II, do Regimento Interno do TCU, já validada pelo Supremo Tribunal Federal, é de que basta a entrega da notificação no endereço da parte, do que se presume a sua imediata cientificação. Mas aqui, como o embargante, sem dúvida, não dispunha de condição regular para obter a ciência na data de entrega do ofício notificatório, cabe abrir-lhe a oportunidade de ter seus embargos anteriores examinados.".
7.	No caso concreto, como o Pedido de Reexame foi interposto em 25/7/2017 (peça 44) , apenas 5 (cinco) dias do termo final (peça 35, p.1) , é possível reconhecer que o prazo legal de15 (quinze) dias previsto no art. 33 da Lei 8.443/1992 foi cumprido. Nessa linha, acolho esses argumentos apresentados, merecendo reconhecer a ocorrência de omissão do Tribunal acerca desse ponto.
8.	Cabe, portanto, conhecer dos Embargos Declaratórios em análise, acolhendo-o quanto ao mérito, de forma a atribuir-lhe efeitos infringentes, de modo a tornar insubsistente o 2.327/2017-TCU-Plenário e, por consequência, conhecer do Pedido de Reexame interposto pelo Sr. Roberto Leher contra o Acórdão 1314/2017-TCU-Plenário, suspendendo os efeitos dos subitens 9.1 a 9.3 da aludida deliberação.
9.	Com relação à omissão pela ausência de manifestação dos fatos apresentados no Pedido de Reexame (peça 32, p. 20-23) , considero que, uma vez admitido o Pedido de Reexame contra o Acórdão 1314/2017-TCU-Plenário, conforme ora se propõe, os argumentos serão objeto de manifestação pela Serur, para posterior apreciação do mérito por este Colegiado.
10.	Quanto ao requerimento contido na peça 45, para exclusão do nome do responsável do Cadastro Integrado de Condenações por Ilícitos Administrativos (Cadicon) , cabe determinar à Secretaria-Geral de Controle Externo deste Tribunal que providencie a imediata exclusão do nome do Sr. Roberto Leher dessa base de dados motivada pela multa aplicada por meio do Acórdão 1.314/2017.
11.	Por fim, menciono que recentemente relatei outro Embargo de Declaração interposto pelo mesmo Reitor pelo descumprimento de determinações feitas após a análise das prestações de contas da referida universidade no ano de 2011 (TC Processo 008.436/20016-9) , o qual a 2ª Câmara decidiu pelo acatamento dos embargos propostos com efeitos infringentes.
	Ante o exposto, VOTO por que o Tribunal adote o acórdão que ora submeto ao Colegiado.
TCU, Sala das Sessões Ministro Luciano Brandão Alves de Souza, em 19 de junho de 2019.
AROLDO CEDRAZ 
Relator